臺灣臺北地方法院刑事判決　　　　　　 95年度簡上字第377號
上　訴　人
即　被　告　甲○○
上列上訴人即被告因傷害案件，不服本院中華民國95年12月5 日
95年度簡字第3164號第一審刑事簡易判決（聲請簡易判決案號：
臺灣臺北地方法院檢察署95年度偵字第3164號），提起上訴，本
院管轄第二審之合議庭判決如下：
    主  文
原判決撤銷。
甲○○傷害人之身體，處拘役伍拾肆日，如易科罰金，以銀元參
佰元即新臺幣玖佰元折算壹日。
    事  實
一、甲○○係營業用小客車司機。緣乙○○及McConnel Alice G
    enevieve於民國95年3 月6 日22時許意欲至台北市○○路，
    乃在台北市○○○路、忠孝東路口附近搭乘甲○○所駕駛之
    營業小客車，途中，甲○○即藉詞高談當今美國發動戰爭，
    引起油價高漲問題，以台語直說：「美國人很鴨霸，發明核
    武，來台灣霸佔台灣，欺負台灣人」等語，而在車內大叫，
    致其2 人心生害怕，認甲○○相當不友善。待甲○○在松高
    路、松仁路停等紅燈時，乙○○及McConnel AliceGeneviev
    e 逕自開門下車，越過松高路之行人穿越道，並掏出新台幣
    100 元放在路口地上。在途經松仁路之國泰世華銀行前之人
    行道時，甲○○隨後亦繞車至此，下車後，竟基於傷害之犯
    意，揮掌摑打乙○○及McConnel Alice Genevieve臉部，其
    中，甲○○接連共摑打McConnel Alice Genevieve臉部2 下
    ，致McConnel Alice Genevieve受有鼻雙頰紅腫、疑鼻骨骨
    折之傷害，乙○○則受有左頰紅腫之傷害。
二、案經乙○○及McConnel Alice Genevieve告訴台北市政府警
    察局信義分局報請台灣台北地方法院檢察署檢察官偵查而聲
    請以簡易判決處刑。
    理  由
一、告訴人乙○○於95年3 月6 日接受警察詢問所製作之警詢筆
    錄，雖為被告以外之人之審判外陳述，依刑事訴訟法第159
    條第1 項之規定，本無證據能力；然被告於本院行準備程序
    及審理時，明知於此，並未於本件言詞辯論終結前聲明異議
    ，本院審酌告訴人乙○○於警詢時，只是單純陳述如何遭被
    告傷害之時間、來龍去脈，並提出傷害告訴，其製作警詢筆
    錄時之情況，衡情當無受到任何外力干擾之情狀，又告訴人
    乙○○前開供述，乃為證明被告如何傷害告訴人乙○○及Mc
    Connel Alice Genevieve所必要，依刑事訴訟法第159 條之
    5 第1 項之規定，認前開供述證據得為證據，應屬適當。
二、訊據被告甲○○矢口否認前開犯行，辯稱意旨略以：告訴人
    2 人坐我計程車不付車錢，還把錢放在地上叫我去拿，我開
    車賺錢也不應該被她們這樣侮辱，我請她們付錢，她們付了
    就好，為何把錢丟在地上。我只用手揮她們1 下，而非2 下
    ，我沒有傷害她們之故意，我揮手只是想把她們隔開，而且
    ，我只是要向她們拿車資無意要鬧事，在車內我是說美國發
    動伊拉克戰爭使油價高漲，大家談一談無所謂，我是針對美
    國，不是針對她們2 人。再者，我只是碰到她們的臉1 下，
    並沒有那麼嚴重，事發後在警局製作筆錄時，我沒有看到她
    們有受傷云云。
三、本院查：
（一）前開事實，業據告訴人乙○○於警詢時供稱：「我和朋友
      McConnel Alice Genevieve在忠孝東路、光復路口招一部
      計程車，上車後我有告知計程車司機我要去之地點，但該
      司機好像聽不懂我所說的話。我直接告知要去的方向，當
      計程車行駛接近松仁路口時，我有告知該司機要右轉松仁
      路，結果計程車超一部公車因而開過頭了，我想繞一下沒
      關係，直行忠孝東路（向東行駛）右轉忠孝東路236 巷（
      向南）直行至松高路再右轉，行駛松高路往西直行，前述
      之路程在車上該司機一直說：『美國人很鴨霸，發明核武
      ，來台灣霸佔台灣，欺負台灣人（台語）』。該司機一直
      要我翻譯給我朋友McConnel Alice Genevieve聽，當下我
      認為該司機有喝酒情況，吃檳榔講話大聲又不客氣。在松
      高、松仁路口等紅燈時，該司機轉身面向我朋友大吼大叫
      的說：『美國人很鴨霸，發明核武，來台灣霸佔台灣，欺
      負台灣人（台語）』。我認為計程車司機很不友善會打人
      的樣子，我和朋友立即下車。在接近松高、松仁路口前在
      車上該司機講：『你不講清楚我是可以把你們丟在這裡』
      ，我認為計程車司機會打人，我很害怕，所以我車資未即
      時付給計程車司機。我下車後過馬路我把車資新台幣100
      元紙幣放在路口的人行道上，當時該司機對面對馬路旁大
      吼大叫，我很害怕拉著我朋友McConnel Alice Genevieve
      往信義路的方向徒步離開。該司機駕車繞一個圈子到松仁
      路7 號前追上我們，司機一下車大吼大叫，一拳揮我們，
      打在我的左臉頰及McConnel Alice Genevieve左臉頰及鼻
      子上，第二拳打在McConnel Alice Genevieve的鼻子上。
      當時我們對著路人呼救，有路人4 人繞在中間時該司機一
      直衝過來打我們。後來我打電話報警，在警方到達前還好
      有4 個不認識的路人保護我們，所以未遭該司機繼續毆打
      」等語，而告訴人McConnel Alice Genevieve於本院審理
      時亦前開相同意旨之證述。況且，被告於警詢時亦自承：
      「我第一次用左手打該外國女子右耳光，第二次用右手打
      另一名女子左耳光」等語，復於本院行準備程序、審理時
      均坦認確有揮打告訴人2 人，且有在車內談及美國發動伊
      拉克戰爭等情事，顯見告訴人2 人前開證述，尚非子虛，
      應可採信。被告事後於本院行準備程序及審理時否認有接
      連揮打2 下，只有揮打1 下云云，顯係事後卸責之詞，不
      足採信。
（二）告訴人乙○○因此受有左頰紅腫之傷害、告訴人McConnel
       Alice Genevieve則受有鼻雙頰紅腫、疑鼻骨骨折之傷害
      等情，除有台北醫學大學附設醫院之診斷證明書在卷可稽
      外，復有告訴人2 人於95年3 月7 日至前開醫院就診之病
      歷資料影本附卷可憑，告訴人2 人因此受有傷害之情，甚
      為明確，被告徒以事發後在警局製作筆錄時，沒有看到告
      訴人2 人受傷，否認告訴人2 人受有傷害云云，顯屬無稽
      ，不足採憑。據此，被告聲請傳喚事發當時為被告、告訴
      人2 人製作詢問筆錄之員警，用以證明告訴人2 人並未受
      傷云云，經核亦無必要，併此敘明。
（三）告訴人乙○○前開所稱：「．．．一拳揮我們，打在我的
      左臉頰及McConnel Alice Genevieve左臉頰及鼻子上，第
      二拳打在McConnel Alice Genevieve的鼻子上。」等語，
      經核與告訴人McConnel Alice Genevieve於本院審理時證
      稱：「．．．被告出手揮過來打到我臉的右側，然後打到
      我朋友的臉，接著手又揮回來，又打到我朋友和我的臉」
      等語，固不相符合，然參以告訴人乙○○乃受有左頰紅腫
      之傷害，而告訴人McConnel Alice Genevieve則係受有鼻
      雙頰紅腫、疑鼻骨骨折之傷害，已如前述，亦即，告訴人
      乙○○僅單邊臉頰遭被告揮擊，而告訴人McConnel Alice
       Genevieve係臉頰兩邊均遭被告揮擊，顯見被告揮打第二
      下時，僅揮打到告訴人McConnel Alice Genevieve至明，
      是以，告訴人2 人前開所供不相符合之情事，應以告訴人
      乙○○所述，尚與事實相符而可採信，告訴人McConnel A
      lice Genevieve前開所述，不足採憑。
（四）綜上，本件事證明確，被告傷害告訴人2 人之犯行，堪以
      認定，其前開所辯，均不足採信。
三、論罪科刑的理由：
（一）按被告行為後，刑法於94年1 月7 日修正通過，於94年2
      月2 日公布，並於95年7月1日施行。按行為後法律有變更
      者，適用行為時之法律，但行為後之法律有利於行為人者
      ，適用最有利於行為人之法律，修正後之刑法第2 條第1
      項定有明文。此條規定乃與刑法第1 條罪刑法定主義契合
      ，而貫徹法律禁止溯及既往原則，係規範行為後法律變更
      所生新舊法律比較適用之準據法，是刑法第2 條本身雖經
      修正，但刑法第2 條既屬適用法律之準據法，本身尚無比
      較新舊法之問題，應一律適用裁判時之現行刑法第2 條規
      定以決定適用之刑罰法律。經查：本件被告行為時之刑法
      第277 條第1 項之法定刑為「3 年以下有期徒刑、拘役或
      1000元以下罰金。」。又依被告行為時之刑法第33條第5
      款規定：「罰金：（銀元）1 元以上」，而銀元與新台幣
      間之折算，依現行法規所定貨幣單位折算新臺幣條例規定
      ，以銀元1 元折算新台幣3 元。95年7 月1 日公布施行之
      刑法第33條第5 款規定：「罰金為新台幣1000元以上，以
      百元計算之」。經比較新、舊法之規定，修正後刑法第33
      條第5 款所定罰金之最低數額，較之修正前提高，自以被
      告行為時之修正前刑法第33條第5 款規定有利於被告，依
      修正後刑法第2 條第1 項前段規定，應適用行為時即舊法
      之規定。
（二）核被告所為係犯刑法第277 條第1 項之傷害罪。
（三）原審據以論罪科刑，固非無見，惟查：
      １、被告揮掌摑打告訴人乙○○及McConnel Alice Genev
          ieve臉部，其中，僅告訴人McConnel Alice Genevie
          ve臉部遭被告揮掌2 下，原審詳細說明，逕行引用檢
          察官聲請簡易判決處刑書所認定之犯罪事實，認被告
          出手來回揮掌接連摑打告訴人乙○○臉部2 次云云，
          認定事實顯有誤會。
      ２、現行刑法第2 第1 項所規定之「法律變更」與法律修
          正之概念有別；所謂法律變更應係指因法律修正而「
          刑罰」有實質之更異而言（如修正後新舊法法定本刑
          輕重變更或犯罪構成要件寬嚴不同），始有依前開規
          定為準據法而比較適用新法或舊法之問題。如新舊法
          處罰之輕重仍然相同（例如僅形式上修正法律用語或
          條次移列」，並無有利或不利之情形，即無適用上開
          規定為比較之餘地，自應依一般法律適用之原則，適
          用現行、有效之裁判時法論處（最高法院95年度台上
          字第6159號判決意旨參照）。查被告基於傷害之犯意
          ，以一個意思決定為一傷害行為，而分別侵害告訴人
          2 人之身體法益，具備2 個犯罪構成要件，而為一行
          為觸犯2 個傷害罪名，為想像競合犯，應以一罪處斷
          。次查，修正前刑法第55條規定：「一行為而觸犯數
          罪名，或犯一罪而其方法或結果之行為犯他罪名者，
          從一重處斷」，然修正後之刑法第55條則規定：「一
          行為而觸犯數罪名者，從一重處斷。但不得科以較輕
          罪名所定最輕本刑以下之刑」，此為法理之明文化，
          非屬法律之變更（最高法院95年度第8 次刑事庭會議
          決議參照），參諸前開所述，自應適用現行有效之裁
          判時法即修正後刑法第55條之規定，就被告前開行為
          ，論以想像競合犯，以一罪論處，原審以「整體適用
          修正前刑法相關規定」為由，於事實及理由欄第五段
          引用修正前第55條之規定，論以想像競合犯，顯有違
          誤。
      ３、95年7 月1 日公布施行之刑法施行法第1 條之1 規定
          「中華民國94年1 月7 日刑法修正施行後，刑法分則
          編所定罰金之貨幣單位為新台幣。」（第1 項）、「
          94年1 月7 日刑法修正時，刑法分則編未修正之條文
          定有罰金者，自94年1月7日刑法修正施行後，就其所
          定數額提高為30倍。但72年6 月26日至94年1 月7 日
          新增或修正之條文，就其所定數額提高為3 倍。」（
          第2 項），依照前開條文之立法理由說明謂：「．．
          ．考量新修正之刑法施行法後，不再適用現行法規所
          定貨幣單位折算新台幣條例，為使罰金數額趨於一致
          ，避免衍生新舊法比較適用問題，以緩和實務適用法
          律之衝擊，於不變動罰金數額之前提下，爰為第2 項
          規定。」等語，可知本條之規定，即在於避免就罰金
          之提高為比較新舊法，且依本條規定，將罰金貨幣單
          位改為新台幣，再予提高30停，等於依罰金罰鍰提高
          標準條例第1 條前段提高10倍後，折算為新台幣之金
          額，故實際上並無變更，而不在法律變更比較新舊法
          之列，惟應適用具特別法及準據法性質之刑法施行法
          第1 條之1 第1 項、第2 項前段。原審以「整體適用
          」為由，誤引罰金罰鍰提高標準條例第1 條前段云云
          ，容有不妥。
      ４、刑法第41條之修正，並不在「綜其全部罪刑之結果而
          為比較」之範圍內（詳後述），原審認在綜其全部之
          結果比較範圍內，亦有未洽。被告上訴，否認犯罪，
          雖無理由，然原判決既有上開可議之處，仍屬無法維
          持，應由本院將原判決撤銷改判。爰審酌告訴人2 人
          恐懼被告在計程車內大叫之行為，將會有所不利，逕
          自開門下車而未及時給付車資，嗣後始將車資置放在
          路旁，被告認告訴人2 人之舉，已係嚴重侮辱，而因
          此細故，動手傷害告訴人2 人，致使告訴人2 人受有
          傷害，尤其，告訴人McConnel Alice Genevieve因此
          傷害，必須接受手術矯正受傷之鼻子，業據其於本院
          審理時證稱明確等犯罪動機、目的、手段、告訴人2
          人受傷之程度，被告犯罪後飾詞卸責，毫無悔悟反省
          之心，犯罪後態度不佳等一切情狀，量處如主文所示
          之刑，並諭知易科罰金之折算標準。
      ５、檢察官雖於本院審理時就科刑範圍具體指明：被告犯
          罪後又矢口否認，全然不見認錯悔改之心，請法院從
          重量處科以較原判決較重之刑責云云。惟查，被告犯
          罪後態度固屬不佳，然原審判決適用有關罪名、刑度
          規定之刑法法條經核並無任何違誤之處（最高法院90
          年度台非字第223 號、82年度台非字第364 號判決意
          旨參照），且檢察官對此未據聲明不服，原審量刑亦
          非失輕，而本件判決所認定之犯罪情節，又較原審所
          認定之情節為輕，已如前述，依刑事訴訟法第370 條
          禁止不利益變更原則之規定，爰量處如主文所示之刑
          ，而不得諭知較原審判決為重之刑，併此敘明。
（四）末查，被告行為後，刑法第41條易科罰金規定亦於94年1
      月7 日修正通過，於同年2 月2 日公布，並於95年7 月1
      日施行。參照最高法院前開刑事庭會議決議：「比較時應
      就罪刑有關之共犯、未遂犯、想像競合犯、牽連犯、連續
      犯、結合犯，以及累犯加重、自首減輕暨其他法定加減原
      因（如身分加派）與加減例等一切情形，綜其全部罪刑之
      結果而為比較」。而該決議另就易刑處分部分決議：「易
      科罰金之折算標準、易服勞役之折算標準及期限，新法施
      行後，應依新法第2 條第1 項之規定，適用最有利於行為
      人之法律」。亦即將易刑處分部分另作決議，而不包括在
      上開「綜其全部罪刑之結果而為比較」之範圍內。被告犯
      罪時之刑法第41條第1 項前段規定：「犯最重本刑為5 年
      以下有期徒刑以下之刑之罪，而受6 個月以下有期徒刑或
      拘役之宣告，因身體、教育、職業、家庭之關係或其他正
      當事由，執行顯有困難者，得以1 元以上3 元以下折算1
      日，易科罰金」，再依據行為時之罰金罰鍰提高標準條例
      第2 條（現已刪除）：「依刑法第41條易科罰金或第42條
      第2 項易服勞役者，均就其原定數額提高為100 倍折算1
      日；法律所定罰金數額未依本條例提高倍數，或其處罰法
      條無罰金刑之規定者，亦同」之規定，被告行為時之易科
      罰折算標準，應以銀元100 元、200 元、300 元折算1 日
      ，經依現行法規定所定貨幣單位折算新臺幣條例第2 條規
      定折算為新臺幣後，應以新台幣300 元、600 元、900 元
      折算1 日。惟95年7 月1 日修正公布施行之刑法第41條第
      1 項前段則規定：「犯最重本刑為5 年以下有期徒刑以下
      之刑之罪，而受6 個月以下有期徒刑或拘役之宣告者，得
      以新台幣1000元、2000元或3000元折算1 日，易科罰金。
      」，而95年4 月28日修正同年7 月1 日施行之罰金罰金提
      高標準條例則刪除第2 條之規定，是比較新舊法結果，自
      以舊法有利於被告，故應適用修正前刑法第41條第1 項前
      段、修正前罰金罰金提高標準條例第2 條，現行法規所定
      貨幣單位折算新台幣條例第2 條規定，定其折算標準，諭
      知被告如易科罰金，以銀元300 元即新台幣900 元折算1
      日。
四、據上論斷，依刑事訴訟法第455 條之1 第1 項、第3 項、第
    369 條第1 項前段、第364 條、第299 條第1 項前段，刑法
    第2 條第1 項前段、第277 條第1 項，修正前刑法第41條第
    1 項前段，刑法施行法第1 條之1 條第1 項、第2 項前段，
    修正前罰金罰鍰提高標準條例第2 條，現行法規所定貨幣單
    位折算新臺幣條例第2 條規定，判決如主文。
本案經檢察官林良蓉到庭執行職務
中　　華　　民　　國　　96　　年　　2　　月　　27　　日
　　　　　　　　　刑事第十六庭  審判長法  官  蔡守訓
                                      法  官  吳定亞
                                      法　官　徐千惠
上正本證明與原本無異。
不得上訴。
                                      書記官  張漪蕙
中　　華　　民　　國　　96　　年　　3 　　月　　1 　　日
附錄本案論罪科刑法條：
中華民國刑法第277條
（普通傷害罪）
傷害人之身體或健康者，處3年以下有期徒刑、拘役或1千元以下
罰金。
犯前項之罪因而致人於死者，處無期徒刑或7年以上有期徒刑；
致重傷者，處3年以上10年以下有期徒刑。
